臺灣高等法院民事判決
111年度上國易字第2號
上  訴  人  臺北市交通管制工程處
法定代理人  劉瑞麟    
訴訟代理人  劉仁閔律師
            邱柏越律師
            趙翊婷律師
被  上訴人  呂照鵬    
訴訟代理人  姚本仁律師
            何思瑩律師

上列當事人間請求國家賠償等事件，上訴人對於中華民國110年1
1月30日臺灣臺北地方法院第一審判決（108年度國字第15號），
提起上訴，本院於111年10月18日言詞辯論終結，判決如下：
    主      文
上訴駁回。
第二審訴訟費用由上訴人負擔。
    事實及理由
一、被上訴人主張：伊於民國106年3月13日上午騎乘車牌號碼00
    0-000號重型機車（下稱系爭機車），沿臺北市○○路2段171
    巷（下稱○○路171巷）由東向西方向行駛，於6時57分行經臺
    北市○○○路2段（下稱○○○路2段）與○○路171巷交岔路口（下
    稱系爭路口）時，因上訴人負責管理維護之號誌燈（下稱系
    爭號誌燈）故障，雙向均呈綠燈，致與沿○○○路2段快車道南
    向北方向行駛由原審被告陳文昭（下稱其名）所駕駛車牌號
    碼00-0000號之自用小客車（下稱系爭小客車），於系爭路
    口發生碰撞（下稱系爭事故），伊身體因此彈飛十餘公尺，
    受有腰背部疼痛、雙下肢痛、麻、無力、左側坐骨神經痛及
    第二、三腰椎椎間盤突出症等身體傷害（下稱系爭傷害），
    系爭機車及眼鏡等物品毀損，支出醫療費新臺幣（下同）7
    萬4,170元、機車修繕費459元（折舊後）及新購眼鏡3,000
    元。又伊因系爭傷害，勞動能力減少10%，以伊在事故發生
    前年薪107萬1,278元計算至法定退休年齡65歲，受有113萬4
    ,525元之損害，精神上亦承受莫大之痛苦，受有12萬元之損
    害，爰依國家賠償法第3條第1項、第5條、民法第193條第1
    項、第195條第1項前段、第213條、第215條規定，求為判命
    上訴人給付133萬2,154元及自108年2月20日起算之法定遲延
    利息等語（未繫屬本院部分，非本院審酌範圍，不另贅述）
    。
二、上訴人則以：伊就系爭號誌燈之管理維護並無欠缺或未善盡
    注意義務之情。又被上訴人「第二∕三腰椎椎間盤突出」（
    下稱腰椎傷害），得經由治療及復健恢復，勞動能力並未減
    少，縱有減少，因系爭事故發生迄今已逾5年，被上訴人之
    腰椎傷害應已回復，其勞動能力減少比例亦應酌降，且所受
    損害應以系爭事故發生後被上訴人因職務變動減少之「駕駛
    加給」與「職務待遇」計之，損害金額為57萬0,014元。另
    請求精神慰撫金12萬元，亦屬過高等語，資為抗辯。
三、原審為上訴人一部勝訴，一部敗訴之判決，即判命上訴人給
    付被上訴人133萬2,154元本息，並為准、免假執行宣告。上
    訴人就其敗訴部分，提起上訴，其上訴聲明：㈠原判決不利
    於上訴人部分廢棄。㈡上開廢棄部分，被上訴人第一審之訴
    及假執行之聲請均駁回。被上訴人答辯聲明：上訴駁回。
四、兩造不爭執事項（見本院卷第115、117、119至120、261至2
    62頁）：
　㈠被上訴人於106年3月13日上午6時57分騎乘系爭機車沿○○路2
    段171巷由東向西方向行駛，行經系爭路口，因上訴人負責
    管理維護之系爭號誌燈故障，雙向均呈綠燈，致與沿○○○路2
    段南向北方向陳文昭駕駛之系爭小客車，於系爭路口發生碰
    撞，被上訴人受有系爭傷害及系爭機車、眼鏡毀損。
　㈡被上訴人因系爭事故，支出醫療費7萬4,170元，系爭機車折 
    舊後之修繕費459元及新購眼鏡3,000元。
五、兩造爭執事項：
　㈠上訴人就系爭號誌燈之管理維護有無欠缺？
　㈡被上訴人是否因腰椎傷害減少勞動能力、減少比例及損害金
    額？
　㈢被上訴人請求非財產上之損害12萬元，是否過高？
六、本院之判斷：
　㈠關於上訴人就系爭號誌燈之管理維護有無欠缺部分：
　⒈按公有公共設施因設置或管理有欠缺，致人民生命、身體或
    財產受損害者，國家應負損害賠償責任，為國家賠償法第3
    條第1項所明定。係採無過失責任主義，只要公有公共設施 
    之設置或管理有欠缺，因而致生損害於人民權益時，國家即
    應依該條規定負賠償責任。所謂管理有欠缺，係指公共設施
    建造後未妥善保管或因其他情事發生瑕疵，而於瑕疵發生後
    怠於適時修護而言。倘其設置或管理機關有防止損害發生之
    責，但未及時採取足以防止危險損害發生之具體措施，即應
    認其管理有欠缺。又人民依上開規定請求國家賠償時，只須
    人民之生命、身體或財產所受之損害，與公有公共設施之設
    置或管理之欠缺，具有相當因果關係，即足當之。亦即在公
    有公共設施因設置或管理有欠缺之情況下，依客觀之觀察，
    通常會發生損害者，即為有因果關係。
  ⒉經查：
　⑴系爭事故之肇事原因，依臺北市政府警察局（下稱北市警察
    局）交通事故初步分析研判、臺北市車輛行車事故鑑定委員
    會（下稱北市事故鑑定委員會）鑑定意見（下稱鑑定意見）
    、臺北市車輛行車事故鑑定覆議委員會鑑定覆議意見書（下
    稱覆議意見），均判斷為：上訴人之行車管制號誌燈運作異
    常為肇事原因，被上訴人及陳文昭無肇事因素，有卷附北市
    警察局道路交通事故初步分析研判表、鑑定意見書、覆議意
    見書可徵（見原審卷二第26至33頁）。又原審囑託逢甲大學
    車輛行車事故鑑定研究中心鑑定肇事原因，鑑定結果為：被
    上訴人騎乘系爭機車東往西直行，號誌為綠燈，無肇事原因
    。陳文昭駕駛系爭小客車南往北直行，號誌為綠燈，無肇事
    原因。上訴人（交通號誌管理維護單位）：路口號誌運作不
    正常為肇事原因（下稱逢甲鑑定意見），亦有逢甲事故鑑定
    中心行車事故鑑定報告書足佐（證物外放）。而兩造對於市
    警局初步分析、鑑定意見、覆議意見及逢甲鑑定意見，均不
    爭執（見本院卷第115、120頁），堪認系爭事故之肇事原因
    為系爭號誌燈異常。
  ⑵次按標誌、標線、號誌之設置目的，在於提供車輛駕駛人及
　　行人有關道路路況之警告、禁制、指示等資訊，以便利行旅
　　及促進交通安全。標誌、標線、號誌應經常維護，保持清晰
    完整及有效性。為道路交通標誌標線號誌設置規則（下稱標
    誌標線號誌規則）第2條、第7條第1項所明定。而號誌係設
    置於交岔路口或其他特殊地點，用以將道路通行權指定給車
    輛駕駛人與行人，管制其行止及轉向之交通管制設施。圓形
    綠燈准許車輛直行（參標誌標線號誌規則第3條第3款、第20
    6條第1款第1目規定）。查系爭事故發生時，系爭路口之東
    西向及南北向之號誌均呈綠燈，已不具號誌設置管制車輛駕
    駛人與行人行止及轉向之交通管制功能，及綠燈車輛可直行
    之安全性，上訴人對於系爭號誌燈之管理維護確有缺失。又
    上訴人列席北市事故鑑定委員會人員黃朝誠陳稱：我們的控
    制器，如果產生綠衝突（即雙方均綠燈），裡面有個機制會
    跳成閃紅燈、閃黃燈。我們在3月13日7時16分有接獲系爭路
    口呈現閃紅燈、閃黃燈之情形，號誌燈外勤維修同仁於7時4
    2分到達現場處理，並於8時多修復為三色正常等語（見原審
    卷二第28頁），可知上訴人係於系爭事故發生後約20分鐘經
    通報始知系爭號誌燈有閃紅燈、閃黃燈之情形，則系爭號誌
    燈在系爭事故發生時，其內部之控制器似亦未依安全機制跳
    成閃紅燈、閃黃燈。而上訴人內部對於系爭號誌燈異常無主
    動發現機制，堪認其管理及維護均有缺失。上訴人辯稱管理
    或維護無缺失云云，要無可取。
　㈡關於被上訴人是否因腰椎傷害減少勞動能力、減少比例及損
    害金額部分：
  ⒈按不法侵害他人之身體或健康者，對於被害人因此喪失或減
    少勞動能力或增加生活上之需要時，應負損害賠償責任，為
    民法第193條第1項所明定，此於國家賠償適用之，國家賠償
    法第5條亦有明文。所謂減少勞動能力，係指職業上工作能
    力一部之滅失而言，倘被害人之工作能力僅一時減弱，將來
    有恢復之可能，則恢復之後，即難謂其勞動能力減少。而勞
    動能力有無恢復，應以事實審言詞辯論終結時為認定標準。
    又因勞動能力減少所生之損害，其減少及殘存勞動能力之價
    值，應以其能力在通常情形下可能取得之收入為標準，故審
    核被害人減少勞動能力之程度時，自應斟酌被害人之職業、
    智能、年齡、身體或健康狀態等各種因素。
  ⒉經查：
　⑴原審檢附被上訴人之相關病歷，囑託國立臺灣大學醫學院附
    設醫院（下稱臺大醫院）鑑定被上訴人因系爭事故所受勞動
    能力減損程度，臺大醫院意見略以：被上訴人於106年3月13
    日因車禍事故，至台北市立聯合醫院仁愛院區（以下簡稱仁
    愛醫院）急診就診，因疼痛且雙下肢肢體無力住院兩日後出
    院。依106年3月13日核磁共振所見，第二/三腰椎椎間盤突
    出的影像訊號在T2 weighted images下較高，符合一個急性
    的椎間盤纖維環破裂而有椎間盤突出的情況，且椎間盤突出
    在左側神經孔的壓迫，亦符合左側坐骨神經痛的臨床表現。
    左側坐骨神經痛及第二/三腰椎椎間盤突出等，和本次車禍
    事故應有因果關係。依原法院提供之病歷資料及110年3月5
    日該院職業醫學科鑑定門診時所呈現之臨床症狀及徵象，使
    用「美國醫學會永久障害評估指引第六版評估，第二、三腰
    椎椎間盤突出，合於全人障害6%。僅將「第二、三腰椎椎間
    盤突出」納入評估，則其勞動能力減損比例為6%，考量被上
    訴人未來賺錢能力、職業別、和受傷年紀等因素，則其勞動
    能力減損為10%等情，有卷附臺大醫院函及回復意見表足佐
    （見原審卷二第565至566頁）。
　⑵上訴人雖以臺大醫院110年10月1日函及回復意見表記載：被
　  上訴人所受之「第二、三腰椎椎間盤突出」之病症，經及時
　  的治療及肌力訓練，回復在醫學常規上是可期待的結果。及
　  腰椎椎間盤突出之病症可經治療而恢復等語（見原審卷三第
　  377至379頁），抗辯被上訴人勞動能力已經恢復云云。然查
　　：
　①系爭事故發生於106年3月13日，而被上訴人在110年3月5日
　  至臺大醫院職業醫學科鑑定門診後，臺大醫院根據原審提供
　  被上訴人之相關病歷及被上訴人該日門診時所呈現之臨床症
　  狀及徵象，考量被上訴人受傷部位的未來賺錢能力、職業別
　  和受傷年紀等因素，評估其勞動能力減損比例為10%（見原
　　審卷二第563、565頁）。足見110年3月5日被上訴人之系爭
　  傷害仍未恢復，且無任何證據顯示系爭病傷害得合理期待回
    復之期間。而被上訴人自事故發生後，持續於神經內、外科
    、復健科及中醫診所就診，有其提出且為上訴人所不爭執之
    收據足佐（見原審卷三209至311頁），其治療時間近4年，
    仍未見恢復，且於111年4月9日至臺北市立聯合醫院（仁愛
    院區）復健科就診時，醫師仍囑言：病人需復健治療，患者
    不宜劇烈運動及提重物等語，亦有被上訴人提出之診斷證明
    書可參（見本院卷第133頁），復無任何事證足資證明被上
    訴人之系爭傷害在本院言詞辯論終結（111年10月18日）時
    ，已經恢復，則上訴人抗辯被上訴人已經恢復云云，已無可
    取。　
　②上訴人雖另以系爭傷害可經治療恢復，抗辯被上訴人之勞動
    能力可恢復或減少比例甚低云云。然原審就系爭傷害如經治
    療及訓練後可以回復，是否在病症回復後可恢復一般勞動能
    力部分，囑託臺大醫院鑑定。臺大醫院回復意見略為：該院
    評估之對象「限於遺存且已達穩定之勞動能力喪失或減少」
    ，無法回復「是否在病症回復後可恢復一般勞動能力」等預
    測性問題等語（見原審卷三第345、363頁），足見系爭傷害
    何時可回復？及回復後之一般勞動能力是否亦同恢復，均屬
    預測性之問題，醫學上不以預測性問題作為評估之對象。上
    訴人既不能證明被上訴人之系爭傷害已因治療而回復，則本
    院認以被上訴人在110年3月5日現遺存且已達穩定之身體狀
    況作為評估勞動能力是否減少之標準，應屬妥適。另參酌系
    爭事故發生迄今已5年又7月餘，被上訴人仍需持續復健治療
    ，且不宜為劇烈運動及提重物，其勞動能力減少之程度，似
    亦尚無改善，再參酌臺大醫院之鑑定意見，認被上訴人主張
    其勞動能力減少10%為可取。
　⑶查被上訴人專科畢業，在中華郵政股份有限公司（下稱中華
    郵政公司）擔任外勤之郵差職務，事發後改調內勤人員，為
    上訴人所不爭執。其於系爭事故發生前一年（即105年）及
    當年度所任職務之年收入分別為115萬7,285元、112萬7,093
    元，有中華郵政公司函及檢附之所得項目詳情足參（見本院
    卷第163、170至171頁），本院審酌上情，認被上訴人主張
    以年薪107萬1,278元作為計算減少勞動能力之基準，尚屬允
    當。上訴人抗辯應以被上訴人減少之「駕駛加給」與「職務
    待遇」計之云云，並無可取。被上訴人00年00月00日生（見
    本院卷第133頁），於系爭事故發生時未滿52歲，依勞動基
    準法第54條第1項第1款規定，勞工之强制退休年齡為65歲，
    自系爭事故發生時計算至滿65歲退休，尚有00年0月又00日
    之工作收入，依減少勞動能力10%計算，每年勞動能力之損
    害為10萬7,128元，以霍夫曼式計算法扣除中間利息後（首
    期給付不扣除中間利息），核計其金額為113萬4,525元｛計
    算方式為：107,128×10.00000000+(107,128×0.00000000)×(
    10.00000000-00.00000000)=1,134,525.0000000000。其中1
    0.00000000為年別單利5%第13年霍夫曼累計係數，10.00000
    000為年別單利5%第14年霍夫曼累計係數，0.00000000為未
    滿一年部分折算年數之比例(226/365=0.00000000)。採四捨
    五入，元以下進位）｝。是被上訴人請求勞動能力減少損害1
    13萬4,525元，即屬有據。
  ㈢關於被上訴人請求非財產上之損害12萬元，是否過高部分：
　⒈按不法侵害他人之身體、健康，被害人雖非財產上之損害，
    亦得請求賠償相當之金額，為民法第195條第1項所明定。又
    慰藉金之賠償須以人格權遭遇侵害，使精神上受有痛苦為必
    要，其核給之標準固與財產上損害之計算不同，然非不可斟
    酌雙方身分資力與加害程度，及其他各種情形核定相當之數
    額（最高法院51年台上字第223號裁判意旨參照）。
　⒉被上訴人因上訴人管理系爭號誌燈有欠缺，發生系爭事故受
    有系爭傷害，因系爭傷害請公傷假計168天，有中華郵政公
    司函足參（見原審卷二第483至484、493頁），迄今仍在復
    健治療，身體長期受系爭傷害之苦痛，精神上自亦受有相當
    之痛苦。爰審酌上訴人為行政機關，被上訴人專科畢業、原
    為中華郵政公司郵務士、年薪逾百萬元及系爭傷害之程度、
    治療逾5年仍須持續復健及其他一切情狀，認被上訴人請求
    上訴人賠償精神慰撫金12萬元為適當。上訴人抗辯過高云云
    ，非屬可採。
七、綜上所述，被上訴人依國家賠償法第3條第1項、第5條及民
    法第193條第1項、第195條第1項前段、第213條、第215條規
    定，請求上訴人給付133萬2,154元及自108年2月20日起至清
    償日止，按週年利率5%計算之利息，為有理由，應予准許。
    從而，原審就此部分為上訴人敗訴之判決，並無不當。上訴
    論旨指摘原判決此部分不當，求予廢棄改判，為無理由，應
    駁回上訴。
八、本件事證已臻明確，兩造其餘之攻擊或防禦方法及所用之證
    據，經本院斟酌後，認為均不足以影響本判決之結果，爰不
    逐一論列，附此敘明。
九、據上論結，本件上訴為無理由，依民事訴訟法第449條第1項
    、第78條，判決如主文。
中　　華　　民　　國　　111 　年　　11　　月　　8 　　日
                    民事第三庭    
                        審判長法  官  王怡雯
                              法  官  王育珍
                              法  官  吳素勤
正本係照原本作成。
不得上訴。
中　　華　　民　　國　　111 　年　　11　　月　　8 　　日
　　　　　　　　　　　    　　書記官  林敬傑